【裁判字號】    95,簡上,25
【裁判日期】    950516
【裁判案由】    確認支票債權不存在
【裁判全文】
臺灣彰化地方法院民事判決  95年度簡上字第25號
上  訴  人  志品服裝開發有限公司
法定代理人  甲○○
訴訟代理人  楊振芳律師
被上訴人    乙○○（原審判決誤繕為王素鍾）
上列當事人間請求確認支票債權不存在事件，上訴人對於中華民
國95年1月27日本院彰化簡易庭94年度彰簡字第289號第一審判決
提起上訴，本院於民國95年5月2日言詞辯論終結，判決如下：
    主  文
上訴駁回。
第二審訴訟費用由上訴人負擔。
    事實及理由
一、上訴人主張：上訴人之妹王俞萍因資金周轉之需，於民國91
    年4 月間，持上訴人簽發、付款人陽信商業銀行三民分行、
    發票日91年7月31日、票號BB0000000號、面額新台幣（下同
    ）500,000 元之支票乙紙（下稱系爭支票）向被上訴人之子
    宋泰和借款500,000元，同年4月下旬因宋泰和租屋購置傢俱
    之需，而提前向王俞萍要求清償部分借款，王俞萍遂於同年
    4 月下旬先將現金100,000元交付宋泰和，同年5月間，宋泰
    和再向王俞萍表示其積欠友人劉文賜債務，劉文賜已向其催
    討，祈能將剩餘之400,000 元借款提前清償，並要求直接將
    400,000元直接匯入劉文賜於亞太商業銀行台中北屯分行（
    嗣更名為復華商業銀行）第0000000000000 號存款帳戶內，
    王俞萍應允，並託其母王詹彩雲於91 年5月13日至陽信商業
    銀行三民分行，以上訴人為匯款人名義，分別將100,000 元
    、300,000元電匯至劉文賜上開帳戶，而還清本件500,000元
    借款債務，王俞萍還款後曾向宋泰和請求返還系爭支票，宋
    泰和初告以下次見面再還，嗣則以找不到系爭支票，可能遺
    失為由拒絕返還，王俞萍乃於91 年5月20日向陽信商業銀行
    三民分行申報系爭支票遺失，詎宋泰和突於91 年5月23日意
    外身故，王俞萍心忖宋泰和生前僅表示找不到系爭支票，並
    未表示其他財物亦一併遺失，極有可能系爭支票尚留在家中
    ，遂將上情告知被上訴人，請其整理宋泰和遺物時留意有無
    系爭支票，若發現系爭支票，請其返還，而王俞萍之母王詹
    彩雲亦曾向被上訴人表示上開債務業已還清，請被上訴人若
    尋獲系爭支票應返還之，被上訴人初表示找找看，嗣則表示
    並未尋獲，後於91 年7月31日系爭支票屆期時，付款人之陽
    信商業銀行三民分行要求上訴人須提出止付備付款 500,000
    元，始可辦理掛失止付，否則若經提示，將以存款不足為由
    退票，而留下不良紀錄，上訴人即於91年7月31日提出500,0
    00元備付款，然上訴人嗣接獲銀行通知，始知系爭支票由被
    上訴人提示付款，始知宋泰和自始並未遺失系爭支票。上開
    事實有王俞萍及王詹彩雲可證，而王俞萍係系爭支票所關涉
    之本件借款債務之支票交付者、出面借款者、部分還款者、
    向被上訴人索還系爭支票者；王詹彩雲則係出面匯款至宋泰
    和所指定之劉文賜銀行帳戶者，且亦曾出面向被上訴人索還
    系爭支票者，故渠等在原審法院所為證言，自得採為系爭支
    票原因關係即借款債權已不存在之證明，乃原審未見即此，
    其認事用法即有違誤。再王俞萍、王詹彩雲均曾向被上訴人
    表示票據債務已清償，索還系爭支票，而被上訴人未以王俞
    萍並未還款卻敢索還系爭支票為由拒絕返還系爭支票，又被
    上訴人提示系爭支票，因掛失止付而未獲付款，在上訴人提
    出票據止付備付款500,000 元於付款銀行之情形下，卻始終
    未曾對上訴人行使其票據上權利，致罹於票據消滅時效，甚
    且將系爭支票遺失，況王俞萍、王詹彩雲與劉文賜素不相識
    ，豈會平白無端匯款400,000 元入其銀行帳戶，據上述事實
    ，依經驗法則觀之，若系爭支票所關涉之借款債務，宋泰和
    生前未獲清償，應不至此，揆諸民事訴訟法第282 條及最高
    法院76 年度台上字第728號判例意旨，法院應足以上開事實
    推定系爭支票所關涉之借款債務業經清償而消滅，宋泰和持
    有系爭支票之票據上權利既經清償而消滅，本應將系爭支票
    返還王俞萍，而被上訴人係宋泰和母親，於宋泰和死亡後取
    得系爭支票，其間顯無任何對價，依票據法第14 條第2項規
    定，被上訴人對系爭支票之票據權利即不存在等語。
二、被上訴人則以：系爭支票係被上訴人之子宋泰和之友人王俞
    萍向宋泰和借款500,000元而交付，因500,000元係被上訴人
    交付宋泰和，宋泰和故將系爭支票交付被上訴人，後宋泰和
    死亡，於原審開庭時，上訴人始表示交付100,000 元現金予
    宋泰和，餘400,000 元則匯入被上訴人不認識之劉文賜銀行
    帳戶內。系爭支票未到期前，王詹彩雲曾打電話詢問系爭支
    票有無在被上訴人處，被上訴人答稱有，王詹彩雲並表示系
    爭支票已辦理掛失止付，但未說明原因，然因借款之500,00
    0 元係被上訴人所有，且被上訴人並未收到還款，故於系爭
    支票到期日時持向銀行提示，但遭銀行以掛失止付為由退票
    ，當時被上訴人因宋泰和剛往生無心情處理系爭支票事宜，
    後系爭支票即不慎遺失等語，資為抗辯。
三、本院原審判決上訴人敗訴，上訴人不服提起上訴，並聲明求
    為：廢棄原判決，且確認被上訴人持有之系爭支票對上訴人
    之票據債權不存在，第一、二審訴訟費用由被上訴人負擔。
    被上訴人則求為判決駁回上訴，第二審訴訟費用由上訴人負
    擔等語。
四、兩造於本院95年3月29日準備程序期日不爭執之事實：
    以下為兩造所不爭執，並有復華銀行北屯分行檢送之劉文賜
    帳戶往來交易明細表在卷可稽，本院採為判決基礎。
（一）王俞萍向宋泰和借款500,000元並交付系爭支票。
（二）王俞萍曾委託其母親王詹彩雲匯款400,000元至劉文賜亞
      太商業銀行台中北屯分行第0000000000000號存款帳戶內
      。
（三）宋泰和死亡後系爭支票發票日前，王詹彩雲曾以借款已清
      償為由向被上訴人索討系爭支票。
（四）被上訴人屆期提示系爭支票因掛失止付遭退票。
五、得心證之理由：
（一）按請求履行債務之訴，被告自認原告所主張債權發生原因
      之事實，而抗辯該債權已因清償而消滅，則清償之事實即
      應由被告負舉證之責任（最高法院28年上字第1920號判例
      、44 年度台上字第872號判決意旨參照）。本件上訴人自
      認於91 年4月間由王俞萍，持系爭支票向被上訴人之子宋
      泰和借款500,000 元之事實，惟辯稱該借款業因清償而消
      滅，則就清償是否之事實應由上訴人負舉證之責。對此，
      上訴人雖提出證人王俞萍、王詹彩雲為證，而王俞萍於原
      審證稱：91年4月中旬，伊向宋泰和借款500,000元並交付
      系爭支票，同月下旬宋泰和即向伊表示錢要還回去，伊先
      返還100,000元現金，5月初，宋泰和要求伊將剩餘款項返
      還並匯入其指定之帳戶，伊母親王詹彩雲即將餘款400,00
      0 元匯入宋泰和指定之亞太銀行帳戶，分二次匯入，一次
      100,000元，一次300,000元，宋泰和當時說匯款後支票會
      還給伊，但後來沒有還，還說不知道票跑去那裡，所以伊
      事後向銀行辦理遺失止付等語；王詹彩雲則證述：當時家
      裡急需資金週轉，伊向王俞萍表示可否向外面借看看，王
      俞萍說有一個朋友可以借錢，後來就向宋泰和借錢，之後
      宋泰和要王俞萍還款，王俞萍即先還宋泰和100,000 元，
      後宋泰和又要求還清，伊就將錢匯入宋泰和指定之帳戶，
      錢還清後支票應該返還但未返還等語。惟證人王俞萍、王
      詹彩雲與系爭支票債權是否存在利害關係密切，且分為原
      告法定代理人之妹妹及母親，業據證人陳明在卷，基於渠
      等與原告法定代理人之至親情誼，本難期渠等證詞真實可
      信。且按債權證書之返還，通常須在清償債務之後，故已
      返還債權證書者，推定其債之關係已消滅，此民法第 325
      條第3 項所由設。依此反面解釋，苟債權證書尚未返還，
      自難遽為債之關係已消滅之推斷（最高法院94年度台上字
      第337 號判決意旨參照）。另按清償人對於受領清償人，
      得請求給與受領證書，民法第324 條定有明文。本件被上
      訴人仍持有王俞萍向宋泰和借款交付之系爭支票，且被上
      訴人於支票屆期亦據以提示惟遭掛失止付而遭退票等情，
      為兩造所不爭執，則證人王俞萍、王詹彩雲證述已清償向
      宋泰和借得之款項500,000元云云果屬非虛，且500,000元
      金額非小，衡情，即應將借款憑證即系爭支票要回，方符
      常情，倘宋泰和陳稱已遺失，即應要求宋泰和書立系爭支
      票已遺失之書面證明及已受領本件借款清償之受領證書或
      收據等，藉以證明本件借款已因清償而消滅，焉有未為任
      何動作之理？再王俞萍係於91 年7月30日以系爭支票於91
      年5 月15日於台中市○○路遺失為由，向陽信商業銀行三
      民分行辦理掛失止付，有該行95年4月3日陽信三民字第09
      50027 號函及其檢送之票據掛失止付通知書在卷足憑，倘
      王俞萍前開宋泰和當時說不知道票跑去那裡之證詞確屬真
      正，既宋泰和皆不知系爭支票遺落何處，則其焉能得知系
      爭支票係於91 年5月15日於台中市○○路遺失，並於掛失
      止付通知書上加以載明？況其於91 年5月某日自宋泰和處
      得知系爭支票已遺失後，理應要求當時之持票人宋泰和立
      即前往銀行辦理掛失止付，焉有於系爭支票發票日前一日
      始前往銀行辦理掛失止付之理？另就宋泰和先後要求王俞
      萍清償借款之原因為何，皆未見王俞萍敘及，則宋泰和有
      否要求王俞萍提前清償借款，即屬可疑。另王俞萍雖證稱
      於91年4月下旬，曾交付宋泰和100,000元現金用以清償部
      分借款，惟該100,000 元之來源為何亦未見其提出證明。
      另宋泰和與劉文賜是否確有債務關係存在亦屬未明，則匯
      款400,000 元予劉文賜是否係因宋泰和與劉文賜間有債務
      關係故指定將款項匯入劉文賜帳戶，尚屬乏據。綜上，本
      院認證人王俞萍、王詹彩雲上開證詞顯與經驗法則不符，
      自不足採信。
（二）上訴人復主張：王俞萍、王詹彩雲均曾向被上訴人表示票
      據債務已清償，索還系爭支票，而被上訴人未以王俞萍並
      未還款卻敢索還系爭支票為由拒絕返還系爭支票，足認借
      款已清償云云，被上訴人就王俞萍、王詹彩雲曾向被上訴
      人索討系爭支票一節固不爭執，惟陳稱：未收到還款，故
      拒絕返還支票等語，則上訴人主張被上訴人未以王俞萍並
      未還款卻敢索還系爭支票為由拒絕返還系爭支票，足認借
      款已清償云云，尚屬乏據，無從採信。
（三）上訴人又主張：被上訴人提示系爭支票，因掛失止付而未
      獲付款，在上訴人提出票據止付備付款500,000 元於付款
      銀行之情形下，卻始終未曾對上訴人行使其票據上權利，
      致罹於票據消滅時效，甚且將系爭支票遺失云云，雖為被
      上訴人所不爭執，足認為真，惟行使票據上權利與否係被
      上訴人之權利，雖其選擇不予行使，亦無從認定其不行使
      之原因係因票據原因關係消滅。
（四）此外，上訴人復未能提出證據證明確已清償本件 500,000
      元之借款，則上訴人主張本件借款業已清償云云，顯屬無
      據，不足採信。
六、綜上所述，本件上訴人主張為不足採，被上訴人抗辯系爭支
    票之借款尚未清償等語，尚屬可信。從而，上訴人請求確認
    系爭支票債權不存在，為無理由，不應准許。原審為上訴人
    敗訴之判決，並無不合。上訴意旨指摘原判決不當，求予廢
    棄改判，為無理由，應予駁回。
七、本件事證已臻明確，兩造其餘攻擊防禦方法，均於判決結果
    不生影響，爰不予審究。
據上論結，本件上訴為無理由，依民事訴訟法第436 條之1第3項
、第449條第1項、第78條，判決如主文。
中    華    民    國    95    年    5     月    16    日
                  民事第一庭    審判長  羅培昌
                                法  官  葛永輝
                                法  官  游秀雯
以上正本係照原本作成。
不得上訴。
中    華    民    國    95    年    5     月    16    日
                                書記官  張西武


司法院資訊處製作；財團法人民間司法改革基金會備份。
